ACORDAO-COMPLETO-2404225

ACÓRDÃO 4402/2020 ATA 11/2020 - SEGUNDA CÂMARA

VISTOS, relatados e discutidos estes autos de embargos de declaração opostos por Décio Paulo Bonilha Munhoz, ex-prefeito do Município de Cascavel/CE (gestão 2009/2012) contra o Acórdão 452/2020-TCU-Segunda Câmara.
	ACORDAM os ministros do Tribunal de Contas da União, reunidos em sessão da 2ª Câmara, ante as razões expostas pela relatora, e com fulcro nos arts. 32 e 34 da Lei 8.443/1992 c/c o art. 287 do Regimento Interno, em:
9.1. conhecer dos embargos de declaração e rejeitá-los; 
9.2. considerar estes embargos protelatórios e alertar ao embargante que novos embargos de declaração que apresentem finalidade assemelhada e tratem de matéria já examinada e rejeitada por este Tribunal serão conhecidos como simples petição, sem efeito suspensivo, e poderão ensejar a aplicação da multa do art. 1.026, § 2º, do Código de Processo Civil; e
9.3. dar ciência desta deliberação ao embargante e a seus representantes legais.

Embargos de declaração opostos contra acórdão que julgou embargos em face de decisão que apreciara recurso de reconsideração diante de acórdão em que se julgaram irregulares contas, com imputação de débito e multa.

Segunda Câmara

Município de Cascavel/CE.

3. Embargante: Décio Paulo Bonilha Munhoz (CPF XXX.971.540-XX).3
3.1. Interessado: Ministério do Esporte (atual Ministério da Cidadania).

13.1. Ministros presentes: Augusto Nardes (na Presidência), Aroldo Cedraz, Raimundo Carreiro e Ana Arraes (Relatora).
13.2. Ministros-Substitutos presentes: Marcos Bemquerer Costa e André Luís de Carvalho.

ACORDAO-COMPLETO-2488149

Acórdão de Relação 9611/2021 - Segunda Câmara

Acórdão de Relação

ANA ARRAES

ministra Ana Arraes.

Cuida-se de embargos de declaração opostos por Décio Paulo Bonilha Munhoz (peça 115) em face do Acórdão 452/2020-TCU-Segunda Câmara, que examinou embargos contra o Acórdão 12534/2019-TCU-Segunda Câmara, que apreciara recurso de reconsideração em face do Acórdão 597/2019-TCU-Segunda Câmara, pelo qual se julgaram irregulares as suas contas especiais, com imputação de débito e aplicação de multa. Transcrevo, a seguir, o recurso do embargante:
	"Décio Paulo Bonilha Munhoz, devidamente qualificado nos autos em epígrafe, vem, respeitosamente, por intermédio de seu advogado subscritor, para interpor os presentes embargos de declaração em face do Acórdão 452/2020-TCU-Segunda Câmara (peças 105 - 106 - 107) , pelas razões expostas a seguir:
I - Do Cabimento dos Embargos de Declaração
O Regimento Interno do Tribunal de Contas da União admite a interposição de embargos de declaração no prazo de 10 dias para sanar eventual contradição, obscuridade ou omissão em seus acórdãos, nos termos do art. 287, §1º, do RITCU.
Art. 287. Cabem embargos de declaração quando houver obscuridade, omissão ou contradição em acórdão do Tribunal.
1º Os embargos de declaração poderão ser opostos por escrito pela parte ou pelo Ministério Público junto ao Tribunal, dentro do prazo de dez dias, contados na forma prevista no art. 183, com indicação do ponto obscuro, contraditório ou omisso.
II - Dos Fatos e da Decisão Recorrida
2. A d. Segunda Câmara do e. TCU prolatou Acórdão 452/2020 em Tomada de Contas Especial instaurada pelo Ministério do Esporte quanto ao Convênio nº . 61.202/2010 (SIAFI 738419) . Em suas razões entendeu o d. colegiado que apesar de haver extensa documentação que comprove a execução física do convênio, findou por observar que o ex-prefeito não comprovou a boa e regular aplicação dos recursos, pois não estaria configurado o nexo de causalidade entre as despesas e a verba destinada, julgando assim irregulares as contas do embargante, para o fim de:
ACORDAM os Ministros do Tribunal de Contas da União, reunidos em sessão da 2ª Câmara, ante as razões expostas pelo Relator, em:
9.1. julgar, com fundamento nos arts. 1º, inciso I, 16, inciso III, alínea c, 19, caput, e 23, inciso III, da Lei 8.443/1992, irregulares as contas do Sr. Décio Paulo Bonilha Munhoz, condenando-o ao pagamento da quantia de R$ 177.964,00 (cento e setenta e sete mil, novecentos e sessenta e quatro reais) , com a fixação do prazo de quinze dias, a contar da notificação, (...) abatendo-se, na oportunidade, o valor de R$ 96.753,23 (noventa e seis mil, setecentos e cinquenta e três reais e vinte e três centavos) , já ressarcido em 06/06/2012, nos termos do Enunciado 128 da Súmula de Jurisprudência do TCU;
9.2. aplicar ao Sr. Décio Paulo Bonilha Munhoz a multa prevista no art. 57 da Lei 8.443/1992, no valor de R$ 14.000,00 (quatorze mil reais) , fixando-lhe o prazo de 15 (quinze) dias, a contar da notificação, para que comprove, perante o Tribunal, o recolhimento da dívida aos cofres do Tesouro Nacional (art. 214, inciso III, alínea a, do Regimento Interno/TCU) , atualizada monetariamente desde a data deste Acórdão até a data do efetivo recolhimento, se for paga após o vencimento, na forma da legislação em vigor;
Em face desse Acórdão, o Recorrente interpôs embargos de declaração, o que findou por ser rejeitado (v. Acórdão nº 3318/2019, peças 67, 68 e 69) .
Desta feita, o ora Embargante interpôs recurso de reconsideração, limitando-se em rebater as razões que levaram à sua condenação, qual seja, comprovar a devida e escorreita execução financeira do convênio, com a boa e regular aplicação dos recursos (v. peça 72) .
Distribuído o Recurso para a d. ministra Ana Arraes, o mesmo foi encaminhado para a análise da r. Secretaria de Recursos - Serur que ao analisar os autos, acatou as razões recursais do embargante, reconhecendo a regular execução física e financeira do convênio, tanto que opinou por afastar o débito, porém, findou por inovar nos autos, ao entender por manter a multa com base em novas razões de condenação, qual seja, não teria garantido o controle social sobre as atividades do Programa de Esporte e Lazer na Cidade mediante a participação do Conselho Municipal de Direito da Criança e do Adolescente e não garantiu o controle da frequência dos beneficiados nas atividades previstas, impedindo o acompanhamento e a verificação da meta estabelecida no projeto básico, que era de 800 beneficiados por mês (peças 91 e 92) .
O d. MPTCU acatou em parte o parecer técnico, requerendo tão somente a redução do valor da multa (peça 93) .
Desta feita, a d. Segunda Câmara do e. TCU julgou no dia 19 de novembro de 2019, o presente recurso de reconsideração na tomada de contas especial instaurada pelo Ministério do Esporte em relação ao Convênio nº . 61.202/2010 (SIAFI 738419) .
9. Acórdão:
VISTO, relatado e discutido este recurso de reconsideração, interposto por Décio Paulo Bonilha Munhoz, ex-prefeito de Cascavel/CE (gestão 2009/2012) , contra o Acórdão 597/2019-TCU-Segunda Câmara, que julgou irregulares suas contas especiais, com imputação de débito e aplicação de multa, em decorrência da falta de apresentação da documentação exigida para a prestação de contas do Convênio 61.202/2010, que objetivou o desenvolvimento de atividades recreativas e de lazer, em núcleo para crianças, adolescentes, jovens, adultos, idosos e portadores de deficiência.
ACORDAM os ministros do Tribunal de Contas da União, reunidos em sessão da 2ª Câmara, ante as razões expostas pela relatora, e com fundamento nos arts. 32 e 33 da Lei 8.443/1992 e no art. 285 do Regimento Interno deste Tribunal, em:
9.1. conhecer do recurso de reconsideração e dar-lhe provimento parcial;
9.2. alterar o subitem 9.1 do acórdão recorrido para excluir a imputação de débito ao recorrente e manter o julgamento das contas pela irregularidade;
9.3. alterar o subitem 9.2 do acórdão recorrido no sentido de reduzir o valor da multa para R$ 12.000,00 (doze mil reais) e modificar o fundamento legal para o art. 58, inciso II, da Lei 8.443/1992;
Contra referido Acórdão foram interpostos embargos de declaração, que foram conhecidos, oportunidade em que se reconheceu a existência de contradição, porém, findou por manter a condenação em multa. É contra esse Acórdão que se interpõe novos embargos.
III - Das Omissões
Da ampla defesa e do contraditório - proibição de inovação sem permitir a oitiva da parte
9. Data venia, o r. Acórdão ora embargado precisa ser revisto eis que se omitiu em analisar que os embargos primeiros não requereram nova citação do recorrente, mas tão somente intimação para se manifestar sobre fato novo, que jamais poderiam ter sido levadas em consideração no julgado sem permitir a prévia manifestação da parte, tudo conforme expressa previsão do art. 10 do CPC/15, in verbis:
CF/88 - Art. 5º (...) 
LIV - ninguém será privado da liberdade ou de seus bens sem o devido processo legal;
LV - aos litigantes, em processo judicial ou administrativo, e aos acusados em geral são assegurados o contraditório e ampla defesa, com os meios e recursos a ela inerentes;
CPC/15 - Art. 10. O juiz não pode decidir, em grau algum de jurisdição, com base em fundamento a respeito do qual não se tenha dado às partes oportunidade de se manifestar, ainda que se trate de matéria sobre a qual deva decidir de ofício.
Da impossibilidade de inovação após a interposição do recurso de reconsideração
10. Outrossim, o r. Acórdão ora recorrido foi omisso ao deixar de observar que a prestação de contas foi apresentada antes da condenação primeira pelo TCU (a documentação juntada nos primeiros embargos de declaração, antes do recurso de reconsideração, apenas reforça a correta aplicação dos recursos, eis que os pagamentos do convênios eram feitos diretos aos vencedores da licitação, conta a conta) . Omitiu-se de analisar que nenhum documento foi juntado após o recurso de reconsideração.
Destarte, se omitiu de observar que não poderia inovar na fase de recurso de reconsideração, suscitando fundamento diverso, que jamais foi mencionado, nem no Ministério dos Esportes, nem no processo ordinário da tomada de contas perante o TCU. O r. Acórdão não observou que a interposição do recurso de reconsideração enseja a preclusão consumativa, de modo que se impõe a delimitação do objeto ao acórdão recorrido e ao que foi levado especificamente nas razões do citado recurso, tudo conforme expressa previsão do Regimento Interno do TCU:
Art. 278. O relator do recurso apreciará sua admissibilidade e fixará os itens do acórdão sobre os quais ele incide, na hipótese e para os fins do § 1º do art. 285, em prazo a ser definido em ato normativo, após exame preliminar da unidade técnica.
 (...) 
§ 3º A interposição de recurso, ainda que venha a não ser conhecido, gera preclusão consumativa.
Art. 285. De decisão definitiva em processo de prestação ou tomada de contas, inclusive especial, cabe recurso de reconsideração, com efeito suspensivo, para apreciação do colegiado que houver proferido a decisão recorrida, podendo ser formulado uma só vez e por escrito, pela parte ou pelo Ministério Público junto ao Tribunal, dentro do prazo de quinze dias, contados na forma prevista no art. 183.
§ 1º Se o recurso versar sobre item específico do acórdão, os demais itens não recorridos não sofrem o efeito suspensivo, caso em que deverá ser constituído processo apartado para prosseguimento da execução das decisões.
11. Nesta senda, a decisão embargada persistiu em não analisar que o recurso de reconsideração está vinculado diretamente aos princípios processuais do Dispositivo e da Dialeticidade, de modo que a matéria possível de ser conhecida é exclusivamente a que foi levada pelas razões suscitadas expressamente pelo recorrente.
Da omissão quanto às provas
13. O e. Acórdão ora embargado foi omisso em não analisar os documentos contidos em toda prestação de contas, apreciando pontualmente duas questões  (lista de frequência e fiscalização social) , deixando de observar farta documentação que comprova de forma sólida a efetiva e escorreita aplicação dos recursos, o que atingiu verdadeiramente os objetivos do convênio. Ou seja, se omitiu de apreciar notas fiscais, fotos, relatórios de trabalhos, lista de funcionários, etc., tudo a comprovar a lisura da execução do convênio e o fato de que o recorrente não pode ser responsável pelo fato de não terem juntada a lista de frequência.
O enorme acervo probatório constante nos autos comprova que houve a correta execução física do convênio, de modo que houve sim benefício à população conforme firmado pelo convênio e sempre existiu a lista de presença dos beneficiados. Se não foi apresentada foi porque a gestão que sucedeu não teve o interesse de prestar contas corretamente. Outra omissão é que o acórdão simplesmente isenta a sucessora do embargante, deixando de enfrentar a alegação recursal de que a mesma, ao ser intimada para responder às diligências quanto ao referido convênio, simplesmente interpôs ação judicial, se negando a fornecer toda a documentação que sempre esteve à disposição da Prefeitura de Cascavel/CE e que precisou ser apresentada pelo recorrente.
É notório que as decisões devem enfrentar todas as questões e provas que são capazes de interferir na conclusão do julgado, principalmente no caso da tomada de contas especial, onde a natureza processual é condenatória e envolve consequências múltiplas na esfera civil, política e patrimonial do cidadão. A própria Constituição Federal traz em seus preceitos a obrigatoriedade da fundamentação clara e coesa, o que é reflexo do devido processo legal, do contraditório, da ampla defesa e dos recursos inerente aos mesmos:
Art. 5º - LIV - ninguém será privado da liberdade ou de seus bens sem o devido processo legal;
LV - aos litigantes, em processo judicial ou administrativo, e aos acusados em geral são assegurados o contraditório e ampla defesa, com os meios e recursos a ela inerentes;
Da mesma forma a Lei nº . 9.784/99, que regula o processo administrativo no âmbito da Administração Pública Federal:
Art. 50. Os atos administrativos deverão ser motivados, com indicação dos fatos e dos fundamentos jurídicos, quando:
I - neguem, limitem ou afetem direitos ou interesses; II - imponham ou agravem deveres, encargos ou sanções;
§ 1o A motivação deve ser explícita, clara e congruente, podendo consistir em declaração de concordância com fundamentos de anteriores pareceres, informações, decisões ou propostas, que, neste caso, serão parte integrante do ato. (...) 
§ 3o A motivação das decisões de órgãos colegiados e comissões ou de decisões orais constará da respectiva ata ou de termo escrito.
IV - Do Pedido
Ante o exposto, requer à d. Ministra Relatora ou à c. Segunda Câmara do TCU que se digne em conhecer dos presentes embargos de declaração nos termos do Art. 287 e seguintes do RI do TCU c/c art. 50 da Lei nº . 9.784/99 e art. 5º e 93 da CF/88, dando-lhes provimento para, sanando as omissões apontadas, apreciar os documentos constantes no presente processo, para o fim de afastar a condenação do embargante, eis que as provas comprovam que 'as ações foram custeadas com recursos do ajuste, em escorreita execução financeira' e atestam o nexo de causalidade entre as despesas realizadas e a verba federal recebida para a finalidade a que se destinavam, o que se corroboram com os documentos fornecidos pelo Banco do Brasil (doc. em anexo) ."
	É o relatório.

Júlio Cesar de Souza Munhoz (OAB/CE 38.839) e outros representando Décio Paulo Bonilha Munhoz.

Não atuou.

EMBARGOS DE DECLARAÇÃO EM EMBARGOS ANTERIORES. RECURSO DE RECONSIDERAÇÃO. TOMADA DE CONTAS ESPECIAL. CONHECIMENTO. INEXISTÊNCIA DE OMISSÃO. REJEIÇÃO. CIÊNCIA.

TOMADA DE CONTAS ESPECIAL (TCE)

não atuou.

Atendidos os requisitos de admissibilidade, conheço dos embargos de declaração opostos por Décio Paulo Bonilha Munhoz contra o Acórdão 452/2020-TCU-Segunda Câmara, que examinou embargos anteriores relativos ao Acórdão 12.534/2019, do mesmo colegiado, o qual apreciara recurso de reconsideração em face do Acórdão 597/2019-TCU-Segunda Câmara, que havia julgado irregulares as contas do recorrente, com imputação de débito e multa. 
2.	Estes autos tratam, na origem, de tomada de contas especial instaurada pelo Ministério do Esporte (extinto) contra o embargante, na qualidade de ex-prefeito do Município de Cascavel/CE (gestão 2009/2012) , pela falta de documentação exigida para prestação de contas do Convênio 61.202/2010, que objetivou o desenvolvimento de atividades recreativas e de lazer, em núcleo para crianças, adolescentes, jovens, adultos, idosos e portadores de deficiência.
3.	O Acórdão 452/2020-TCU-Segunda Câmara acolheu parcialmente os embargos anteriores para afastar a contradição indicada, sem alteração da parte dispositiva da deliberação:
"12.	Décio Paulo Bonilha Munhoz alegou que, na decisão recorrida, ao se mencionar no item 66 do relatório que precedeu a deliberação que 'o ex-prefeito se omitiu quanto à participação desse conselho nas atividades desenvolvidas nesse projeto, o que foi atestado pelo ex-gestor no item 2 da peça 1, p. 329', não foi observado que os documentos contidos no referido item 2 da peça 1, especificamente às fls. 325/329, tratam do 2º relatório de execução do convênio 738420/2010, e não do convênio 738419/2010, objeto do presente processo.
13.	Verifico que assiste razão ao embargante quanto ao fato de a referência feita ao relatório de execução do convênio, no item 66 do relatório e no item 9 do voto condutor da deliberação recorrida, tratar-se de ajuste diverso do objeto destes autos:
 (...) 
14.	Entretanto, remanesce a ausência de comprovação pelo ex-prefeito de que o conselho municipal foi chamado a acompanhar a execução do convênio em tela, já que não foi apresentado nenhum documento ou declaração nesse sentido, conforme consignado no trecho supramencionado. Desse modo, apesar da contradição constatada pelo embargante, perpetua-se a falha apontada pelo TCU na deliberação recorrida, que enseja a manutenção da irregularidade das contas do ex-prefeito e da multa." 
4.	Nos presentes embargos, Décio Paulo Bonilha Munhoz apresentou os seguintes argumentos: 
	(i) o acórdão recorrido se omitiu em analisar que os embargos primeiros não requereram nova citação do recorrente, mas tão somente intimação para se manifestar sobre fato novo, que jamais poderia ter sido levado em consideração no julgado sem permitir a prévia manifestação da parte, tudo conforme expressa previsão do art. 10 do CPC/15;
	(ii) inovou-se na fase de recurso de reconsideração, suscitando fundamento diverso, que jamais foi mencionado, nem no Ministério dos Esportes, nem no processo ordinário da tomada de contas perante o TCU. O Acórdão não observou que a interposição do recurso de reconsideração enseja a preclusão consumativa;
	(iii) houve omissão ao não se observar que a prestação de contas foi apresentada antes da condenação primeira pelo TCU (a documentação juntada aos primeiros embargos de declaração, antes do recurso de reconsideração, apenas reforça a correta aplicação dos recursos, eis que os pagamentos dos convênios eram feitos diretamente aos vencedores da licitação, conta a conta) ;
	(iv) o acórdão embargado foi omisso em não analisar os documentos contidos em toda a prestação de contas, apreciando pontualmente duas questões (lista de frequência e fiscalização social) , deixando de observar farta documentação que comprova, de forma sólida, a efetiva e escorreita aplicação dos recursos;
	(v) a lista de frequência não foi apresentada porque a gestão que o sucedeu não teve o interesse de prestar contas corretamente, e o acórdão combatido isentou a sucessora do embargante, deixando de enfrentar a alegação recursal de que ela, ao ser intimada para responder às diligências quanto ao referido convênio, simplesmente interpôs ação judicial, negando-se a fornecer toda a documentação, que sempre esteve à disposição da Prefeitura de Cascavel/CE.
5.	Quanto às duas primeiras alegações, trata-se de questionamentos já refutados no voto condutor do Acórdão 12534/2019-TCU-Segunda Câmara:
"5.	Os primeiro argumento apresentado por Décio Paulo Bonilha Munhoz foi o de que a Secretaria de Recursos - Serur inovou nos autos ao entender por manter a irregularidade das contas e a multa, apesar de ter afastado o débito, com base em novas razões de condenação, quais sejam, o recorrente não teria garantido o controle social sobre as atividades do Programa de Esporte e Lazer na Cidade mediante a participação do Conselho Municipal de Direito da Criança e do Adolescente e não garantiu o controle da frequência dos beneficiados nas atividades previstas, o que impediu o acompanhamento e a verificação da meta estabelecida no projeto básico, que era de 800 beneficiados por mês. Ademais, segundo ele, o acórdão foi omisso ao deixar de lhe oportunizar o direito de ser ouvido e se defender quanto às novas razões de condenação e ao deixar de observar que a unidade técnica não poderia inovar na fase de recurso de reconsideração, ao suscitar fundamento diverso do que foi utilizado no acórdão condenatório; a interposição do recurso de reconsideração ensejaria a preclusão consumativa de toda matéria que não foi objeto do recurso.
6.	Não assiste razão ao embargante. Em um primeiro momento, o responsável sequer trouxe elementos suficientes para atestar o necessário nexo entre os valores federais repassados e as despesas, e, em fase recursal, a Serur analisou toda a documentação nova por ele apresentada e constatou a ausência de evidências de que o referido conselho teria acompanhado a execução do objeto conveniado e a falta do controle de frequência dos beneficiados nas atividades desenvolvidas. Tais constatações não consistem em razões de condenação inéditas que ensejem nova citação, mas, sim, refletem que a documentação apresentada pelo ex-prefeito carece de elementos substanciais aptos a comprovar que houve o efetivo controle social sobre as atividades do programa e o cumprimento da meta estabelecida no projeto básico." (destaques acrescidos) 
6.	No que tange à alegação de que o acórdão embargado foi omisso em não analisar os documentos contidos em toda a prestação de contas, destaco que remanesce a ausência de comprovação de que o conselho municipal foi chamado a acompanhar a execução do convênio em tela, pois não foi apresentado nenhum documento ou declaração nesse sentido, o que justifica a manutenção da irregularidade das contas do embargante e da multa.
7.	No tocante à lista de frequência e à responsabilidade da prefeita sucessora, o embargante insiste em apresentar argumento já refutado no voto condutor da deliberação anterior:
"10.	Outro argumento trazido pelo ex-alcaide foi o de que a lista de presença dos beneficiados sempre existiu, mas não foi apresentada porque a gestão que o sucedera não apresentou interesse de prestar contas corretamente. 
11.	 Observo que a prefeita sucessora teve conduta aderente à Súmula TCU 230, que dá o necessário e suficiente fundamento à exclusão de sua responsabilidade, na medida em que, impossibilitada de apresentar a prestação de contas, adotou medidas judiciais com o intuito de resguardar o patrimônio público."
8.	Vejo que o recorrente não trouxe tema que se ativesse a obscuridade, omissão ou contradição relativa à decisão recorrida, mas, sim, que ensejou a reabertura de discussão em sede de embargos, de modo a revolver pontos já vencidos nestes autos.
9.	Por se tratar de aclaratórios contra julgado que apreciou embargos anteriores, com conteúdo similar ao dos primeiros, é oportuno trazer à colação recente deliberação (Acórdão 593/2017-TCU-Plenário) em que o ministro Bruno Dantas, ao examinar a questão de embargos inapropriadamente reiterados, assim se pronunciou:
" (...) 
No cenário jurídico atual, não se concebe a existência de direitos absolutos e ilimitados, porquanto o exercício de direito deve observar a função social que sua essência requer. Há um gravame plural no direito singular. Daí não ser mais tolerável o exercício amoral e antissocial de direito subjetivo, mesmo com perfeita subsunção à fria leitura do dispositivo normativo. Por isso diz o Código Civil:
'Art. 186. Também comete ato ilícito o titular de um direito que, ao exercê-lo, excede manifestamente os limites impostos pelo seu fim econômico ou social, pela boa-fé ou pelos bons costumes.'
O mesmo ocorre no direito processual. Também não é mais admissível que o processo seja utilizado como instrumento de prejudicar direitos, ocultar a verdade, retardar ou dificultar a aplicação da lei. A concepção moderna de processo prescreve ser ele o meio, e não o fim em si mesmo.
 (...) 
Sabe-se que a Constituição Federal assegura aos litigantes, em processo judicial ou administrativo, e aos acusados em geral o contraditório e ampla defesa (art. 5º, inc. LV) . E recurso constitui um mecanismo apropriado para o exercício dessas garantias. Mas se a garantia processual em si não é absoluta, menos o é seu instrumento.
 (...) 
No caso concreto, ao analisar o comportamento do recorrente, percebe-se o nítido intento de dificultar o exercício das competências constitucionais por este Tribunal, mediante reiteração de expedientes recursais para os quais já houve apreciação da matéria impugnada, com negativa do pleito.
Maliciosamente, o recorrente tem forçado o reexame da matéria por sucessivos embargos de declaração, tumultuando o processo e furtando do corpo técnico desta Casa e dos membros deste colegiado tempo que poderia estar sendo utilizado em processos de maior materialidade e relevância.
 (...) 
Em face do princípio da inafastabilidade de jurisdição, se o interessado entender que seu direito encontra-se obstado por ilegalidade ou inconstitucionalidade, poderá provocar o Poder Judiciário, ao invés de dar aos embargos de declaração fim nitidamente ilícito.
Ao debruçar sobre os nossos normativos, notei que a temática do abuso de direito recursal ainda não foi objeto de regulamentação no âmbito desta Casa. Contudo, nem por isso o ilícito será premiado com a impunidade, já que, em lacunas, é plenamente cabível a aplicação subsidiária do regramento do CPC, conforme autorização do art. 298 do RI/TCU:
'Art. 298. Aplicam-se subsidiariamente no Tribunal as disposições das normas processuais em vigor, no que couber e desde que compatíveis com a Lei Orgânica.'
A lacuna apta a ensejar a aplicação subsidiária é vislumbrada pela inexistência de penalidade específica nos normativos do TCU. Por outro lado, o mesmo comportamento se subsome à conduta prevista no §2º do art. 1.026 do NCPC, que prevê como consequência jurídica multa ao embargante:
'§ 2º Quando manifestamente protelatórios os embargos de declaração, o juiz ou o tribunal, em decisão fundamentada, condenará o embargante a pagar ao embargado multa não excedente a dois por cento sobre o valor atualizado da causa.'
O Novo CPC ainda eleva a multa em caso de reiteração (art. 1.026, §3º) e proíbe terceira oposição com igual objetivo, a teor do §4º:
'§ 3º Na reiteração de embargos de declaração manifestamente protelatórios, a multa será elevada a até dez por cento sobre o valor atualizado da causa, e a interposição de qualquer recurso ficará condicionada ao depósito prévio do valor da multa (...) .
§ 4º Não serão admitidos novos embargos de declaração se os 2 (dois) anteriores houverem sido considerados protelatórios." 
10.	Naquela oportunidade foi aplicada multa ao embargante. No presente caso, cabe alertar ao recorrente que novos embargos com fins protelatórios, a tratar de matéria já examinada e rejeitada por este Tribunal, podem ensejar a aplicação da multa do art. 1.026, § 2º, do Código de Processo Civil.
	Posto isso, voto por que este Tribunal adote a minuta de deliberação que submeto à sua consideração.
TCU, Sala das Sessões Ministro Luciano Brandão Alves de Souza, em 23 de abril de 2020.
ANA ARRAES 
Relatora